臺灣桃園地方法院刑事判決　　　　　　　93年度訴字第1370號
公　訴　人　台灣桃園地方法院檢察署檢察官
被　　　告　甲○○　男　24歲.
　　　　　　　　　　國民
　　　　　　　　　　　七巷十三.
選任辯護人　陳俊傑律師
上列被告因殺人未遂案件，經檢察官提起公訴（93年度偵緝字第
418 號），本院判決如下：
    主  文
甲○○殺人未遂，處有期徒刑捌年。
    事  實
一、緣朋得實業股份有限公司（下簡稱朋得公司，公訴人誤記為
    明得公司，逕予更正）承包桃園縣楊梅鎮○○路與三民路口
    陽光國小工地（下稱陽光國小工地）之二期水電工程，由該
    公司職員丁○○擔任工地主任，林貴良、甲○○及丙○○三
    人則受僱於朋得公司，於陽光國小工地擔任臨時工，林貴良
    為甲○○、丙○○二人之工頭，二人稱林貴良「師傅」，林
    貴良之朋友乙○○，因從事水電工作，亦會前來楊光國小工
    地現場幫忙。因林貴良及乙○○常以師傅及前輩身份，藉故
    斥責甲○○及丙○○，甚至民國九十三年五月二十五日，乙○○復責罵二人，並持工地現場之木棍欲毆打丙○○，為甲○○搶下而作罷，二人因而對乙○○心生不滿。同日乙○○
    尚於陽光國小工地某處，拾得甲○○所有，借給丙○○使用
    之門號0000000000號摩托羅拉牌之手機一支，隨
    即將該手機置於其所穿著之外套口袋內，致丙○○遍尋不著
    ，當日甲○○、丙○○、林貴良與乙○○四人一同搭乘朋得
    公司所有之車輛，至桃園縣中壢市某店家飲酒，乙○○返家
    後始發現其前述外套遺忘於車內，而轉託林貴良取回。丙○○應林貴良要求，於同月二十七日早上某時，至前述車輛拿
    取該外套時，發現其所遺失之前述手機竟在乙○○外套口袋
    內。同日上午八時十分許，丙○○見乙○○前來陽光國小工
    地，遂向乙○○質問為何竊取其手機等語，乙○○則否認竊
    取手機，並回以拿走手機又如何等語，二人為此發生口角，
    於一旁見狀之甲○○，因向來即對乙○○不滿，頓生怒氣，
    見丙○○甫離去，竟基於殺人之故意，於工地現場隨手拾起
    長約一百一十五公分，寬度六Ｘ六公分之方形木棍，以該木
    棍朝乙○○之頭部敲擊數下，乙○○受此重擊不支倒地，甲○○因怒氣未消，竟未作罷，而仍持相同木棍，朝乙○○之
    右手臂及頭部猛敲，並以腳踹乙○○，同時間丙○○阻止不
    及，於附近貨櫃屋工作之林貴良，及工地主任丁○○聞聲立
    即衝出查看，丁○○並目賭甲○○持棍對於倒地之乙○○繼
    續毆擊，經林貴良奪下甲○○手中之木棍，甲○○始停手，
    乙○○經林貴良、丁○○緊急送醫急救，經輸血及安排頭骨
    、右前臂骨骨折等手術治療，始挽回性命，惟仍受有顱骨骨
    折、右前臂橈骨尺骨骨折，顱硬腦膜下血腫、右側額顳部氣
    腦現象，多處顱骨骨折、腦浮腫等身體傷害（其送至楊梅天
    成醫院時，昏迷指數六分，呈半昏迷狀態，嗣經轉送長庚醫
    院持續治療並出院，至九十三年十一月一日回診時，昏迷指
    數為十至十一分，意識不完全，僅對於簡單之指令可以瞭解
    回應）。甲○○則因林貴良等人報警而查獲，並經警於工地
    現場查扣前述木棍一支。
二、案經桃園縣政府警察局楊梅分局報請臺灣桃園地方法院檢察
    署檢察官偵查起訴。
    理  由
壹、關於證據能力部分
一、查本案公訴人所提出之起訴書，關於證據清單之記載部分，
    顯然誤植為他案之內容，而與本案證據無關，等同未提出任
    何證明方法。惟公訴人於準備程序中業經補提「補充理由書
    」，經本院當庭送達被告，並延後另訂準備程序，已補正起
    訴書程式之欠缺，合先敘明。公訴人於準備程序提出目擊證
    人林貴良、丁○○及丙○○之警詢及偵查訊問筆錄，以為證
    明之方法，因林貴良於案件繫屬法院後死亡（詳後述），是
    聲請審判期日傳喚證人丁○○、丙○○二人。被告及其選任
    辯護人未聲請傳喚證人，而為正當防衛之答辯，提出被告警
    詢及偵查中筆錄，及丙○○之警詢及偵查訊問筆錄，為證明
    方法。審判期日因被告自白並無正當防衛情事，辯護人亦不
    再為正當防衛之答辯。公訴人並捨棄傳喚證人丙○○，及丙○○審判外之陳述筆錄，惟丙○○於偵查中向檢察官所為關
    於被告正當防衛之陳述，為支持辯護人主張之證據，且準備
    程序中，當事人、辯護人對於丙○○於偵查中向檢察官所為
    訊問筆錄，均同意作為證據，而對於證據能力並不爭執。
二、按被告以外之人於審判外之言詞或書面陳述，除法律有規定
    者外，不得作為證據。被告以外之人於審判中被告以外之人
    於審判中死亡者，其於檢察事務官、司法警察官或司法警察
    調查中所為之陳述，經證明具有可信之特別情況，且為證明
    犯罪事實之存否所必要者，得為證據。被告以外之人於審判
    外之陳述，雖不符前四條（指第一百五十九條之一至第一百
    五十九條之四）之規定，而經當事人於審判程序同意作為證
    據，法院審酌該言詞陳述或書面陳述作成時之情況，認為適
    當者，亦得為證據。刑事訴訟法第一百五十九條第一項、第
    一百五十九條之三第一款、第一百五十九條之五第一項，分
    別定有明文。查證人林貴良於九十三年九月二十七日因車禍
    死亡，有本院依職權函查之臺灣桃園地方法院檢察署相驗屍
    體證明書影本、除戶
    答辯內容，及目擊證人丁○○之證述，發現證人林貴良確實
    於現場目擊部分經過，且林貴良為被告之「師傅」，二人並
    無嫌隙，是林貴良於審判外所為警詢筆錄之內容，應屬可信
    ，且為證明本案犯罪事實存否之必要證據，符合前述傳聞證
    具之例外，又查林貴良於檢察官前之偵查訊問筆錄，基於相
    同理由，類推刑事訴訟法第一百五十九條之三第一款之意旨
    ，亦得為證據，因而裁定均具證據能力。其他檢察官所提出
    之證據，雖檢察官於審理期日捨棄丙○○之警詢及偵查訊問
    筆錄（丙○○之警詢筆錄，因無法定之例外事由，即令檢察
    官不捨棄此項證據，依法亦不得作為證據），惟丙○○之偵
    查訊問筆錄，同係辯護人所提出之證據，且當事人、辯護人
    於準備程序中均同意此份筆錄得作為證據，而不爭執其證據
    能力，本院認為相當，亦裁定除丙○○之警詢筆錄外，餘證
    據（包括丙○○於偵查中向檢察官所為之偵查訊問筆錄），
    均具證據能力。
貳、關於證明力部分
一、按被告之自白，不得作為有罪判決之唯一證據，仍應調查其
    他必要之證據，以察其是否與事實相符，刑事訴訟法第一百
    五十六條第二項就此定有明文。其立法目的乃欲以補強證據
    擔保自白之真實性，亦即以補強證據之存在，藉以限制向有
    「證據之王」稱號的自白在證據上之價值，質言之，本條項
    乃對於自由心證原則之限制，關於自白之證明力，採取證據
    法定原則，使自白僅具有一半之證明力，尚須另有其他補強
    證據以補足自白之證明力。而所謂補強證據，最高法院七十
    四年台覆字第一０號曾經加以闡釋：「指除該自白本身以外
    ，其他足資以證明自白之犯罪事實確具有相當程度真實性之
    證據而言。雖其所補強者，非以事實之全部為必要，但亦須
    因補強證據與自白之相互利用，而足以使犯罪事實獲得確信
    者，始足當之」。司法院大法官議決釋字第五八二號解釋文
    後段，對於本條項所謂「其他必要之證據」，著有闡釋，足
    為刑事審判上操作「自白」與「補強證據」時之參考標準，
    茲節錄引述如下：「刑事審判基於憲法正當法律程序原則，
    對於犯罪事實之認定，採證據裁判及自白任意性等原則。刑
    事訴訟法據以規定嚴格證明法則，必須具證據能力之證據，
    經合法調查，使法院形成該等證據已足證明被告犯罪之確信
    心證，始能判決被告有罪；為避免過分偏重自白，有害於真
    實發見及人權保障，並規定被告之自白，不得作為有罪判決
    之唯一證據，仍應調查其他必要之證據，以察其是否與事實
    相符。基於上開嚴格證明法則及對自白證明力之限制規定，
    所謂『其他必要之證據』，自亦須具備證據能力，經合法調
    查，且就其證明力之程度，非謂自白為主要證據，其證明力
    當然較為強大，其他必要之證據為次要或補充性之證據，證
    明力當然較為薄弱，而應依其他必要證據之質量，與自白相
    互印證，綜合判斷，足以確信自白犯罪事實之真實性，始足
    當之」。
二、訊據被告甲○○對於前述持扣案木棍毆打被害人乙○○頭部
    、身上多處之事實，致被害人受有顱骨骨折、右前臂橈骨尺
    骨骨折，顱硬腦膜下血腫、右側額顳部氣腦現象，多處顱骨
    骨折、腦浮腫等身體傷害，現仍處於昏迷狀態之事實，固不
    否認，惟辯稱：因過去遭乙○○責罵，又發現乙○○竊取其
    借給丙○○之手機而不承認，一時氣憤而出手傷人，持木棍
    毆打乙○○頭部二、三下後，乙○○倒地，即未再以木棍毆
    打，僅以腳踹乙○○，並無殺害乙○○致死之意思云云。經
    核被告之警詢、偵查訊問筆錄所載，及準備程序中之答辯均
    係（略以）：因見乙○○持扣案木棍欲毆打丙○○，所以搶
    下該木棍進而毆打乙○○等語，被告之選任辯護人因而為被
    告主張，本案為正當防衛之意圖及行為等語。因被告審判外
    之陳述，核與偵查卷內證人丙○○之偵查訊問筆錄內容相符
    ，而與被告審理期日坦承係主動拾取地上之木棍毆打被害人
    等語，顯有不符，自有先行查證被告自白真實性之必要。經
    公訴人、辯護人及本院依序訊問被告，究竟乙○○有無先持
    木棍欲毆打丙○○，被告始陳述稱（略以）：乙○○持木棍
    欲毆打丙○○，係在案發前之九十三年二月二十五日，亦為
    手機遺失之日，並非案發當日，丙○○將兩事混淆，其與丙○○審判外，關於同日搶下木棍，再毆打被害人之陳述不實
    等語。另查當事人交互詰問目擊證人丁○○結證稱（略以）
    ：案發當日早上八點左右，我看見乙○○他跟丙○○正在爭
    執，因為距離遠我聽不清楚內容，但從他們的臉色我知道他
    們在爭執，我與林貴良二人進入工務所準備一些工作事宜，
    進入後約一、二分鐘，聽到有人喊叫在打人了，出工務所看
    到甲○○雙手持木棍往地上打人，因為視線遭機車擋住，看
    不到打地上何人，如果被打的人還沒有倒地應該不會被機車
    擋住，所以推想當時乙○○應該已經倒地，我跟在林貴良後
    面，跑至現場要去阻止，趕到他們打鬥的現場，可以親眼見
    到他們二人的地方，乙○○早就倒地，而且沒有任何反應，
    但是甲○○仍然持木棍繼續朝乙○○打，應該是朝臉頰太陽
    穴耳邊的部位毆打，約一、二下後，就被林貴良阻止，我跟
    林貴良隨後將乙○○送往楊梅天成醫院等語（參見本院九十
    四年一月十七日審判筆錄）。經核與證人丁○○警詢及偵查
    訊問筆錄內容相符。另查證人林貴良經核大致相符之警詢及
    偵查訊問筆錄記載（略以）：當日見到甲○○持方形木棍毆
    打乙○○，並未見到乙○○毆打丙○○或甲○○等語。足證
    被告於案發當日係主動持木棍毆打乙○○，至於所謂搶下乙○○手中木棍等語，應係刻意將案發前二日所發生之事，與
    案發當日混淆，應堪證明。又乙○○於案發前二日在陽光國
    小工地某處，拾得甲○○所有，借給丙○○使用之摩托羅拉
    牌手機，並放置於外套口袋，及與甲○○、丙○○、林貴良
    等人共同乘車至桃園縣中壢市某店家飲酒，其後遺忘外套，
    轉託林貴良取回，丙○○於同月二十七日早上某時，至前述
    車輛拿取該外套時，發現其所遺失之前述手機竟在乙○○外
    套內之事實，有林貴良之偵查訊問筆錄記載詳實，核與證人
    丙○○之偵查訊問筆錄相符，亦與被告自承毆打被害人之動
    機經過相符，均堪採信。此外，被害人受有如前述之身體重
    大及難治傷害結果，以及迄九十三年十一月一日，仍處於如
    事實欄所述昏迷之狀態，經身心障礙主管機關判定為「極重
    度」之「植物人」狀態。分別有天成醫院九十三年五月二十
    七日天興字第九三０五０二七０二號函及所附病歷摘要各一
    件，長庚紀念醫院林口分院診斷證明書影本一件、同院九十
    三年十二月七日（九三）長庚院法字第一二０四號函一件及
    所附病歷影本，身心障礙手冊影本一件，分別附偵查卷及本
    院審理卷可證。另有現場相片數十幀附偵查卷足證。被告係
    基於對被害人之不滿，持棍毆打被害人，造成被害人前述身
    體重大傷害之結果，並無同日先搶下被害人手中木棍之情事
    ，應堪認定，此尚可自辯護人於審判期日不再主張正當防衛
    ，而改採基於義憤之抗辯，更足證明，是被告警詢及偵查筆
    錄，關此部分之自白尚不可信，應以被告審判期日之自白為
    可信。本案爭點厥為：被害人之傷害結果，係被告基於傷害
    或殺害被害人之主觀犯意下所為。
三、按殺人罪與傷害罪之區別，應以有無殺人之故意為斷，而殺
    人犯意之存否固係隱藏於行為人內部主觀之意思，被害人傷
    痕之多寡、受傷處所是否即為致命部位、傷勢輕重程度、加
    害人下手情形、所用兇器為何，並與被害人是否相識、有無
    宿怨等情，雖不能執為區別殺人與傷害之絕對標準，然仍非
    不得審酌事發當時情況，觀其行為動機，視其下手情形、用
    力輕重、砍向部位之手段，佐以其所執兇器、致傷結果、與
    被害人之關係暨行為後之情狀等予以綜合觀察論斷。又按正
    因為積極之直接故意甚難證明及判斷，我刑法另明文承認所
    謂「不確定故意」或「間接故意」之型態，而於刑法第十三
    條第二項明定「行為人對於構成犯罪之事實，預見其發生而
    其發生並不違背其本意者，以故意論」。換言之，直接故意
    或間接故意，均屬故意之型態，毋寧謂，行為人足以預見犯
    罪結果之發生，而竟漠視該結果之發生，並容任其實現，此
    等所謂「間接故意」，方係故意之主要類型。查被告與被害
    人並非素無恩怨，被告自承受被害人無故責罵，對之心生不
    滿，加上發現被害人竊取手機，又不承認，更令其不滿，業
    如前述。再查經本院當庭勘驗被告持有毆打被害人之木棍，
    長約一百一十五公分，寬度六Ｘ六公分，頗有重量，單手掌
    握不易持穩，有本院勘驗結果附於審判筆錄可證。又查被害
    人所受身體傷害，係包括顱骨骨折、右前臂橈骨尺骨骨折，
    顱硬腦膜下血腫、右側額顳部氣腦現象，多處顱骨骨折、腦
    浮腫等，被害人甫送達楊梅天成醫院時，昏迷指數六分，呈
    半昏迷狀態，嗣經轉送長庚醫院持續治療並出院，至九十三
    年十一月一日回診時，昏迷指數為十至十一分，意識仍不完
    全。足證被害人所受身體傷害，均係集中於頭部、臉部及上
    半身，且造成多處骨折，被告亦不否認係朝被害人頭部重擊
    ，被告見被害人已倒地毫無反應，猶持木棍朝被害人頭部猛
    擊，業據證人丁○○證述在卷，再核案發後警方至現場蒐證
    所拍攝之相片，現場有一大攤血跡及擦拭過之衛生紙，顯見
    被告於案發當時對於被害人頭部等重要部位受到重創，可能
    造成之死亡結果，漠不關心，又以堅硬且頗具重量之木棍朝
    他人頭部要害位置揮打重擊，可能引起顱內出血進而發生死
    亡之結果，乃一般正常智識之人均能認識及足預見之結果，
    被告雖自承教育程度僅國小畢業，惟其身心智慮均屬健全，
    且有一定之社會歷練，對此更無不解之理。是被告對於被害
    人可能因其毆擊行為，發生死亡結果當有預見，且並未採取
    任何防果措施，其主觀上至少存有縱被害人死亡，亦在所不
    惜之容任其發生之殺人犯意。是被告辯稱僅係教訓被害人云
    云，及辯護人謂係基於傷害之犯意等語，已無足採。又即令
    如被告所辯，案發前二日乙○○持木棍欲毆打丙○○，遭被
    告搶下等語屬實，則一來當時並未發生遭毆打情事，再者已
    事隔二日，自難謂符刑法第十四條所稱「現在」「不法之侵
    害」之要件（最高法院二十九年上字第二六六二號判例意旨
    參照）」，又被告毆打被害人係另因其手機遭竊，以及對於
    被害人向來不滿等因素，是被告毆打被害人之行為，非為防
    衛丙○○或自己之生命、身體之意，無構成正當防衛之可能
    ，甚為明確。辯護人因而於審判期日亦未以正當防衛抗辯，
    更足證之。至辯護人於審判期日辯稱，被告係基於義憤而傷
    害被害人等語，被告僅因懷疑所有之手機遭竊而出此重手，
    與刑法上所稱「義憤」之概念顯不相符，更不足採。綜上所
    述，本件事證明確，被告犯行堪以認定，應予論罪科刑。
四、核被告甲○○所為，係犯刑法第二百七十一條第二項之殺人
    未遂罪。應依刑法第二十六條前段之規定，按既遂犯之刑度
    ，減輕其刑。爰審酌被告僅國小畢業，家境不佳，依賴打零
    工賺錢等智識及生活情況；及被告僅因對於被害人一時不滿
    ，以及認為被害人竊取其手機竟不承認等無足輕重之原因，
    竟不惜持木棍毆擊被害人頭部等重要部位之犯罪動機、手段
    ；被害人迄今仍處於昏迷狀態，致其年邁母親不僅無法安養
    天年，反必須為照顧近似「植物人」之子，奔波勞煩之犯罪
    所生危害結果；至辯論終結，不僅未與被害人家屬達成民事
    上和解，連最基本之具體賠償表示或歉意行為，均未表達，
    偵查中逃避責任，尚經通緝始到案；審理中仍怪罪被害人及
    埋怨其他友人，未見被告對其衝動行事自我反省之犯罪後態
    度；以及犯罪後坦承部分犯行，尤其推翻其審判外所為正當
    防衛之抗辯，節省本院調查證據程序之勞費等一切情狀，量
    處如主文所示之刑，以資懲儆。至被告犯本罪時所持且已扣
    案之木棍一支，係被告犯案當時自工地現場隨手拾得之物，
    業據被告及證人供稱在卷，難認係屬被告所有之物，爰不另
    為沒收之宣告，附此敘明。
據上論斷，應依刑事訴訟法第二百九十九條第一項前段，刑法第
二百七十一條第二項、第一項、第二十六條前段，判決如主文。
本案經檢察官林鈺雄到庭執行職務。
中　　華　　民　　國　　94　　年　　1 　　月　　31　　日
                  臺灣桃園地方法院刑事第六庭
                  　　審判長法　官　林　孟　宜
　　　　　　　　　　　　　　法　官　陳　永　來
　　　　　　　　　　　　　　法　官　錢　建　榮
以上正本證明與原本無異。
如不服本判決，應於判決送達後10日內向本院提出上訴狀（應附
繕本），上訴於臺灣高等法院。
　　　　　　　　　　　　　　書記官　劉　寶　霞
中　　華　　民　　國　　94　　年　　2 　　月　　4 　　日
附錄本案論罪科刑法條全文
中華民國刑法第二百七十一條
殺人者，處死刑、無期徒刑或十年以上有期徒刑。
前項之未遂犯罰之。
預備犯第一項之罪者，處二年以下有期徒刑。
